【裁判字號】    97,交抗,353
【裁判日期】    970411
【裁判案由】    違反道路交通管理處罰條例
【裁判全文】
臺灣高等法院交通事件裁定             97年度交抗字第353號
    抗  告  人
    即受處分人  甲○○
上列抗告人因違反道路交通管理處罰條例案件，不服臺灣臺北地
方法院96年度交聲字第1045號，民國96年10月22日裁定，提起抗
告，經本院於96年11月21日， 以96年度交抗字第884號裁定撤銷
發回後，臺灣臺北地方法院復於97年2月26日， 更為96年度交聲
更字第38號裁定，抗告人仍表不服，提起抗告，本院裁定如下：
    主  文
抗告駁回。
    理  由
一、原處分意旨略以： 受處分人即異議人甲○○於民國96年7月
    26日晚間11時50分許， 騎乘林文賢所有車牌號碼為BBA-726
    號之普通重型機車，沿臺北市萬華區○○○路北往南向左轉
    桂林路往東行駛時，因未依禁止左轉標誌之指示，直接左轉
    桂林路行駛，經臺北市政府警察局萬華分局昆明派出所員警
    許先德以受處分人有「未依標誌行駛」之違規行為，依違反
    道路交通管理處罰條例第48條第1項第2款規定掣單舉發。受
    處分人拒絕於舉發通知單上簽名，經員警告知應到案日期及
    處所，並於舉發通知單之收受通知聯者簽章欄上註明「拒簽
    」事由後，視為受處分人已收受。嗣受處分人於96年8月9日
    舉發通知單上所載應到案日期前，逕向舉發單位即臺北市警
    察局萬華分局提出申訴，經舉發單位調查結果，仍認受處分
    人有上開違規行為，原處分機關即交通部公路總局臺北區監
    理所板橋監理站則以受處分人有「不依標誌、標線、號誌指
    示」之違規行為， 依違反道路交通管理處罰條例第48條第1
    項第2款規定， 於96年9月5日以板監裁字裁41－AEW0000000
    號裁決書裁處受處分人600元罰鍰，並依同條例第63條第1項
    第1款（裁決書漏列第1項第1款）規定，記違規點數1點。
二、聲明異議意旨略以：該違規地點施工凌亂不堪，並無任何替
    代指標，受處分人第1次至此地，本來就對此地不熟悉， 其
    當場向值勤員警陳述事實，但該員警不予理會，其並未逆向
    行駛，又本件舉發亦無違規照片為證等語。
三、原裁定以：
（一）按汽車駕駛人，爭道行駛有不按遵行之方向行駛之情形者
      ，處新臺幣600元以上1,800元以下罰鍰， 並記違規點數1
      點，道路交通管理處罰條例第45條第1款、第63條第1項第
      1款，分別定有明文。 又道路交通管理處罰條例所用名詞
      「車輛」，係指在道路上以原動機行駛之汽車（包含機器
      腳踏車）或以人力、獸力行駛之車輛，而道路交通安全規
      則所用名詞「汽車」，係指在道路上不依軌道或電力架線
      而以原動機行駛之車輛（包含機器腳踏車），道路交通管
      理處罰條例第3條第8款、道路交通安全規則第2條第1項第
      1款亦有明定。
（二）訊據受處分人甲○○固坦承有於舉發時間騎乘前開機車行
      經舉發地點之事實，惟矢口否認有何違規行為，辯稱：並
      無未依標誌行駛之違規，希望警方提供證據。舉發現場施
      工凌亂，從我開始行進方向，根本看不出有禁止左轉之標
      誌，路上標誌亦不清楚等語。經查：
  １、本件舉發地點即臺北市○○○路與桂林路之交叉路口於96
      年7月起至11月間止， 確曾辦理槽化島人行道工程施工作
      業之事實，有臺北市政府工務局新建工程處97年1月2日北
      市工新工字第09632351700號函暨施工範圍之附圖1份附卷
      可稽（見本院卷第5頁至第6頁），顯見該交叉路口之道路
      於案發時確在整修中，是受處分人陳稱舉發地點當時因施
      工而凌亂等語，尚堪採信。
  ２、而針對本件舉發取締經過部分，業經證人即舉發員警許先
      德到庭結證稱：「96年7月26日晚間11時50分許， 我騎乘
      警用機車從中華路北往南方向行駛至桂林路時，看見受處
      分人從桂林路往中華路方向行駛，家樂福在桂林路的右方
      ，受處分人從桂林路出來行駛到中華路是逆向行駛的，我
      看到就攔停受處分人，她不服攔停，又掉頭騎回家樂福門
      口。」等語（見原審交聲更卷第11頁背面），且就禁止左
      轉標誌之設置地點，上開證人亦證稱：「西寧南路的號誌
      燈上。因當時地面在施工，就算有標線，地面的泥土、灰
      塵蠻多，應該也看不清楚。」等語綦詳（見原審交聲更卷
      第12頁）。復針對原審法院所提示原審法院96年度交聲字
      第1045號卷第18頁所附之照片，證稱：「（該照片禁止左
      轉的標誌在何處？）相片是從西寧南路北往南的方向拍過
      去的，當時我所謂的禁止左轉的標誌就是家樂福門口這個
      。」、「（當時你有無看到該標誌？）因我是從桂林路行
      駛，所以看不到該標誌。」等語（見原審交聲更卷第12頁
      ），並對於本院96年度交抗字第884號案卷所附之照片 ，
      亦證稱：「（可否從照片上看出禁止左轉標誌？）照片拍
      攝角度比較低，連號誌燈都無法看到，所以看不到禁止左
      轉標誌，照片3上雖然照得比較高， 但那根號誌桿是桂林
      路、中華路口，而非西寧南路、桂林路口的號誌桿。」；
      另補充證稱：「我攔停受處分人時是因為她逆向行駛，我
      當時有告知她，她說她沒有看到標誌，所以我才帶她去西
      寧南路上看禁止左轉的標誌，我也承認她從家樂福出來是
      看不到那個標誌，但她是逆向行駛，我才開她不依標線、
      標誌行駛，就是她逆向行駛，而不是違規左轉。」、「（
      逆向行駛違反何標線標誌？）車道有箭頭，且路的中間有
      分隔島，還有雙黃線，當時路面也看得清楚，路的中間是
      為了提醒用路人，還設了反光錐。」等語（見原審交聲更
      卷第12頁背面），再另由受處分人於抗告時所提出之編號
      3、4照片（見本院96年度交抗字第884號卷第10頁） 觀之
      ，可知於本件受處分人遭舉發從上開家樂福量販店在西寧
      南路上之入口處出發，騎車自西寧南路左轉桂林路往東方
      向行駛時，受處分人並未能知悉在西寧南路與桂林路交叉
      路口之交通號誌桿上設有禁止左轉之標誌等情，核與證人
      許先德上開所為之證述相符。綜前，受處分人騎乘機車自
      上開家樂福量販店在西寧南路上之入口處出發，由西寧南
      路左轉東向往桂林路行駛時，其並未能見到在該交叉路口
      所設置之禁止左轉標誌，且該處道路地面上所設置之標線
      ，亦因施工之故，無法清晰辨別，以供受處分人騎乘機車
      時遵循，故受處分人並無因故意或過失，不依標誌指示駕
      車轉彎之行為。然按違反行政法上義務之行為非出於故意
      或過失者，不予處罰，行政罰法第7條既定有明文， 則受
      處分人所辯稱並無故意或過失未依標誌行駛之違規等語，
      應足採信，進而受處分人此部分提出之異議應為有理由，
      是原處分機關以受處分人有不依標誌指示行駛之違規所為
      之裁決處分，尚與法不合，自應由原審法院將原處分撤銷
      。
  ３、惟受處分人騎車沿西寧南路左轉桂林路往東方向行駛時，
      因逆向行駛而被攔停之事實，亦據證人許先德到庭結證綦
      詳，且就上開臺北市政府工務局新建工程處函文檢附之附
      圖及依受處分人於抗告時所提供之照片編號3、4相互對照
      以觀，可得知於本件違規行為發生之時，在西寧南路與桂
      林路交叉路口之行車分向車道，確設有分隔島及反光錐以
      供車輛駕駛人按遵行方向行駛之事實，是受處分人在西寧
      南路逕行左轉桂林路往東方向行駛，顯未依行車方向指示
      ，而有逆向行駛之違規，故受處分人爭道行駛而不按遵行
      之方向行駛之情形至為明確。雖當場取締違規之員警即證
      人許先德認該路段車道設有箭頭及雙黃線，便以受處分人
      有未依標誌、標線、號誌指示行駛為由，依道路交通管理
      處罰條例第48條第1項第2款規定加以舉發，但受處分人前
      揭之逆向行駛違規行為，亦應係該當道路交通管理處罰條
      例第45條第1款之 爭道行駛有不按遵行之方向行駛之情形
      ，且由道路交通管理處罰條例第45條第1款及第48條第1項
      第2款規定之立法體例以觀， 顯可知前者為後者之特別規
      定， 是應優先適用道路交通管理處罰條例第45條第1款之
      規定，方與本件受處分人之違規行為較為契合。再者，受
      處分人為領有駕駛執照之駕駛人，無論其是否如其所辯，
      係第1次至舉發地點或對該處不甚熟悉， 本均應注意道路
      上標誌之指示，而按應遵行之方向行駛，是受處分人以上
      開情詞置辯，顯係卸責之詞，不足採信，進而本件爭道行
      駛不按遵行之方向行駛之違規，當可歸責於受處分人。綜
      上，本件事證明確，受處分人之前揭違規行為應堪認定，
      是應由原審法院依據道路交通管理處罰條例第45條第1款
      之規定，裁處受處分人爭道行駛不按遵行之方向行駛，
      處罰鍰600元，並記違規點數1點，經核並無違誤。
四、抗告人抗告意旨略以：
（一）抗告人既領有駕駛執照，自無可能不懂何謂違規，且本件
      案發地點，並未清楚指示方向供百姓遵循，致生本案，足
      見抗告人絕無本件違規。
（二）本件舉發員警於原審法院證稱抗告人有本件違規，非屬實
      情。
（三）抗告人本件騎乘機車之行為，既經原審法院認定並無故意
      過失，原審卻又認定有交通違規，顯有違誤。
（四）縱上所述，原裁定既有未恰，爰請撤銷原裁定，更為適法
      之裁定等語。
五、惟查：
（一）本件抗告人於案發時地，確有騎乘機車行經該地，且抗告
      人並無因故意或過失而不依標誌指示駕車轉彎之行為，從
      而原處分機關所為裁罰，顯有違誤，應予撤銷，惟抗告人
      在西寧南路逕行左轉桂林路往東方向行駛，顯未依行車方
      向指示，而有逆向行駛之違規，故抗告人確有爭道行駛而
      不按遵行之方向行駛之情形，而此逆向行駛之違規行為，
      亦該當道路交通管理處罰條例第45條第1款 規定之爭道行
      駛有不按遵行之方向行駛之情形，而應依道路交通管理處
      罰條例第45條第1款規定論處，而非以同條例第48條第1項
      第2款規定論處；至抗告人雖領有駕駛執照， 惟駕駛人領
      有駕駛執照與是否會違規行駛，並無必然因果關係，足見
      抗告人確有本件爭道行駛不按遵行之方向行駛之交通違規
      等情，業據原審詳載理由依據。今抗告意旨指稱絕無違規
      之可能，且本件係行政機關未妥善設置交通號誌指示行車
      方向等語，顯係卸責之詞，不足採信。
（二）再抗告意旨所稱員警所證非真一事，舉發員警業於原審結
      證在卷，自無甘負偽證罪責，而誣指抗告人有本件交通違
      規之可能，參以抗告人未能具體舉證證明舉發員警有何證
      述不實，僅空言指摘員警所證非真，亦不足採。
（三）又原處分機關認定關於抗告人有不依標誌指示行駛之交通
      違規部分，固經原審法院認抗告人就此部分並無故意或過
      失，故不得援引道路交通管理處罰條例第48條第1項第2款
      規定論處。惟抗告人本件所為，係故意爭道行駛而不按遵
      行之方向行駛， 故應另合於同條例第45條第1款規定之交
      通違規，已如前述，並經原審詳載理由依據。從而，抗告
      意旨指稱抗告人並無故意或過失，應不得予以處罰等語，
      顯無理由。
（四）縱上所述，抗告人所涉本件交通違規，顯屬無疑，而應予
      處罰，足見本件抗告為無理由，應予駁回。
據上論結，應依道路交通案件處理辦法第26條，道路交通管理處
罰條例第89條，刑事訴訟法第412條，裁定如主文。
中    華    民    國    97    年    4    月     11    日
              刑事第４庭    審判長法  官  沈宜生
                                  法  官  鄭水銓
                                  法  官  周煙平
以上正本證明與原本無異。
不得再抗告。
                                  書記官  蕭麗珍
中    華    民    國    97    年    4     月    15    日


司法院資訊處製作；財團法人民間司法改革基金會備份。
